臺灣苗栗地方法院刑事判決　　　　　　　96年度簡上字第57號
上　訴　人
即　被　告　甲○○
上列上訴人因重利案件，不服臺灣苗栗地方法院苗栗簡易庭96年
度苗簡字第312 號，中華民國96年4 月25日第1 審簡易判決（聲
請案號：臺灣苗栗地方法院檢察署95年度偵字第6070號、96年度
偵字第1173號），提起上訴，本院判決如下：
    主  文
原判決撤銷。
甲○○共同連續犯重利罪，累犯，處有期徒刑伍月，如易科罰金
，以銀元參佰元即新臺幣玖佰元折算壹日，減為有期徒刑貳月又
拾伍日，如易科罰金，以銀元參佰元即新臺幣玖佰元折算壹日；
又共同犯重利罪，累犯，處有期徒刑參月，如易科罰金，以新臺
幣壹仟元折算壹日，減為有期徒刑壹月拾伍日，如易科罰金，以
新臺幣壹仟元折算壹日。應執行有期徒刑參月，如易科罰金，以
銀元參佰元即新臺幣玖佰元折算壹日。
    犯罪事實
一、甲○○曾因竊盜案件，於民國92年7 月14日經本院判處有期
    徒刑6 月確定，於民國93年6 月3 日執行完畢。
二、甲○○與丙○○（已經原審判處罪刑確定）基於取得重利之
    概括犯意聯絡，於95年6 月中旬及同年6 月底，連續2 次由
    甲○○帶同乙○○至苗栗縣公館鄉○○街39號，由丙○○乘
    乙○○因生意上週轉亟需用錢之急迫情形，先後貸以金錢新
    台幣（下同）3 萬元、5 萬元，約定每10天為1 期，每萬元
    每期1500元之利息，並當場先行預扣首期利息4500元、7500
    元，丙○○因此取得與原本3 萬元及5 萬元顯不相當之重利
    共1 萬2 千元。甲○○則與丙○○約定其後收取之利息，將
    兩人均分，以此方式分配利益。
三、甲○○與丙○○（亦經原審判處罪刑確定）另又基於取得重
    利之犯意聯絡，於95年7 月6 日，以同一方式，由丙○○乘
    乙○○相同之急迫情形，貸以2 萬元，因而取得與顯不相當
    之重利3 千元。而甲○○、丙○○兩人約定分配利益之方式
    仍與上述相同。
四、案經臺灣苗栗地方法院檢察署檢察官自動簽分偵查起訴。
    理  由
壹、訊據被告雖坦承有如犯罪事實所載，先後共3 次帶同乙○○
    前往向丙○○借款之情節，惟矢口否認有何重利之犯行，辯
    稱：伊並不是主動去找乙○○向丙○○借款，伊只是受乙○○之託，帶乙○○去向丙○○借款，甚至要借之前，還有告
    訴乙○○利息很高，但乙○○說需要用錢，讓丙○○賺沒關
    係，所以伊才願意幫忙；更何況，乙○○根本就沒有付過利
    息，伊更沒有分到任何錢，如此被訴重利罪，實在冤枉等語
    。經查：
一、在法律上，如以自己犯罪之意思而參與構成要件以外之行為
    ，即為共同正犯。其雖未親自實施構成要件行為，但於共同
    正犯之成立並無影響（最高法院年月日不詳之決議參照，後
    於95年12月12日經最高法院95年度第22次刑事庭會議決議繼
    續供參考）。因此，本案中，被告甲○○縱未親自貸款給被
    害人乙○○，實際上取得重利，但如其有以自己犯罪之意思
    ，參與構成要件以外之行為，加工促使共犯丙○○得以實行
    重利行為，即為共同正犯，合先敘明。
二、基於下列事證可認為被告以自己犯罪之意思，參與構成要件
    以外行為，加工促使共犯丙○○得以對證人乙○○實行重利
    行為：
（一）被告先後在本院審理中自承：「我還告訴徐（即乙○○）
      那個利息很高，但是他（即乙○○）說他要用錢，沒關係
      讓他（指丙○○）賺」、「他（指丙○○）要我擔保，利
      息我知道，他說利息就是高利貸的利息；是徐要求我帶他
      （指乙○○）去的，站在朋友的立場怎麼能不帶他去，我
      只知道利息幾分，10天1500元」等語（本院卷第24、49頁
      ），顯見被告明知共犯丙○○對外供人貸款所收取者為高
      利貸之重利利息，但仍然基於朋友立場帶同被害人乙○○
      前往借款，若非被告帶同被害人乙○○前往借款，被害人
      乙○○也應當無從向共犯丙○○借款及付息，否則被害人
      乙○○又為何會對被告有如此要求？是被告之行為可謂已
      加工促使共犯丙○○實行完成本案之重利行為。至於被害
      人主動要求被告帶同向共犯丙○○借款乙節，在法律上並
      不阻卻重利罪之成立，蓋重利罪之構成要件係在避免被害
      人於急迫、輕率、無經驗之情形下，自願同意高利貸之借
      款並支付重利，是被害人之同意原為構成要件要素之一，
      否則如強迫被害人為高利借款，將另行構成罪刑更重之他
      罪（視其手段，有可能構成恐嚇取財或強盜得利罪），已
      非重利罪之範疇。
（二）據證人即共犯丙○○於本院所證：「我先跟徐（即乙○○
      ）談好借錢的內容，當時被告在旁邊，我叫他擔保，利息
      給被告一半」、「他（指被告）問我要不要投資，問我要
      不要賺這種錢，他剛好有朋友要借錢，所以主動問我」等
      語（本院卷第46、47頁），可知：被告尚與共犯丙○○就
      重利所得約定分享利益，並共同分擔承受貸款無法收回之
      風險，甚至共犯丙○○所犯本件重利罪，還是由被告甲○○所主動提議所發生，如此被告有自己犯重利罪之意思，
      可謂極為明確。
（三）除上以外，被告於偵查中面對檢察官訊以：對於涉犯重利
      罪，有何答辯？被告答稱：「是他（指乙○○）拜託我借
      他錢的。而且從頭到尾他都沒有還錢。我本來就不要借他
      的，他一天打20幾通電話給我，我之所以跟他要那麼重的
      利息是因為他跟朋友借的錢都沒有還。」等語，在此回答
      內容下，檢察官因而追問：「是否還是不承認犯重利罪？
      」，被告於是表明：「承認涉犯重利罪」，並在偵訊筆錄
      之該處簽名確認。由此可見，被告自己亦體認伊與丙○○
      已是一體之共同正犯，故伊也算是與丙○○一同借錢給被
      害人乙○○，並約定顯不相當之重利，如此焉能自己否認
      卸責，而要丙○○獨擔刑責？
（四）另依證人即被害人乙○○於偵查中指證：確實是因為做生
      意亟需用錢週轉，才為本案借款，而本案借款當時約定每
      10 天 為1 期，每萬元每期1500元之利息，並須當場先行
      預扣首期利息，各次借款扣息情形即如犯罪事實欄所述等
      情，足認被告與共犯丙○○確實均是乘被害人乙○○因生
      意上週轉亟需用錢之急迫情形，先後貸以金錢3 萬、5 萬
      及2 萬元，並已預扣取得4500、7500及3000元之利息。又
      本案借款每期10 天 ，每萬元每期利息1500元，是每期利
      息為15％，以每月30 天 換算月息為45％，以每年12月換
      算年息為540 ％相對於民法上對於有請求權之約定利息限
      制為年息20％（民法第205 條參照），當舖業法對於揭示
      利率之限制為年息48％（當舖業法第11條參照，一般民間
      資金往來利率為月息2 、3 分（即2-3 ％），換算為年利
      率約24-36 ％之間（最高法院84年台上字第5061號判決參
      照），被告與共犯丙○○收取之利息，當可認定與原本顯
      不相當。
（五）被告雖請求與證人乙○○對質詰問，並於本院審理中初始
      即陳明證人乙○○已更改地址，但並未提出可供傳喚之住
      居所，為此本院命被告依法陳報，以便傳喚（本院卷第25
      頁），然其後被告先是無正當理由不到庭（準備程序），
      而未陳報（本院卷第29頁），繼之於審理程序本院又命被
      告應於1 週內陳報（本院卷第34頁），惟被告並未加理會
      ，及至本院終結審理前，乃稱：找不到證人乙○○，要再
      去找等語（本院卷第48頁），足認被告聲請傳喚證人乙○○已於法定程式不符（刑事訴訟法第163 條之1 規定參照
      ）。且如前所述，本件依被告自己之陳述及證人即共犯丙○○之證言，已足以釐清被告之提出相關爭執，被告復對
      於證人乙○○於偵查中關於利息計算及借款時急迫情形之
      陳述，未表明爭執，是被告關於證人乙○○對質詰問之聲
      請亦無必要，應予駁回。
三、綜上所述，本件事證明確，被告所辯，均屬卸責之詞，無足
    採信，被告犯行，可以認定，應依法論科。
貳、論罪科刑之理由
一、撤銷原判決之理由
    原審對於被告亦為有罪之認定，固屬正確，被告上訴否認犯
    罪，為無理由，惟原審判決仍有下列可議之處，無可維持，
    應予撤銷，由本院自為判決：
（一）按「乘他人急迫、輕率、或無經驗」為刑法第344 條重利
      罪之構成要件要素之一，必在此情形下，貸以金錢或其他
      物品，而取得原本顯不相當之重利，始有成立重利罪之餘
      地。原審判決雖對被告論以重利罪，惟於犯罪事實欄中，
      卻並未為此要件要素之認定，致論罪之法律適用，失其犯
      罪事實上之依據，自有未當。
（二）原審判決對於被告與共犯丙○○論以共同正犯，惟於犯罪
      事實欄中並未認定兩人間有犯意之聯絡，致同有上開事實
      論罪矛盾之處。
（三）原審判決對於95年6 月中旬及同年6 月底之重利犯行論以
      連續犯，惟犯罪事實欄中並未認定就此部分有概括之犯意
      ，亦屬事實及論罪相互矛盾。
（四）被告關於95年7 月6 日之重利犯行，僅有累犯1 項之加重
      事由，惟原審判決未與前開連續重利犯行部分區別，均為
      「遞」加重其刑之記載，實有未合。
（五）被告所為本件犯行，係於96年4 月24日以前所犯，有中華
      民國96年罪犯減刑條例（下稱減刑條例）之適用（詳後）
      ，原審未及適用。
二、自為判決之論罪科刑
（一）新舊法之比較
      被告如犯罪事實欄二部分之行為後，刑法、罰金罰鍰提高
      標準條例均於民國95年7 月1 日修正施行，其修正施行之
      條文中與此部分有關，且應與修正施行前之規定比較有利
      被告與否者，並其於此部分比較結果，說明如下：
   1、刑法第28條：關於共同正犯之規定，依照修正立法理由之
      說明，該條將原先「共同實施」之用語修正改為「共同實
      行」，主要是否定「陰謀共同正犯」及「預備共同正犯」
      亦在共同正犯之範圍。惟本案中被告既非陰謀亦非預備之
      共同正犯，故此項修正於被告有利不利與否，並無影響。
   2、刑法第41條第1 項前段：關於易科罰金之折算標準，修正
      施行前，徒刑或拘役如易科罰金者，係以銀元1 元以上、
      3 元以下折算一日，經依修正施行前罰金罰鍰提高標準條
      例第2條 提高折算數額（提高100 倍），並依現行法規所
      定貨幣單位折算新台幣條例第2 條折算為新台幣金額，最
      高折算數額為新台幣900 元折算1 日，與修正施行後比較
      ：最低以新台幣1000元折算1 日，應以修正施行前之規定
      ，有利於被告。
   3、刑法第47條第1 項：修正施行後，累犯加重規定，限於故
      意再犯有期徒刑以上之罪，修正施行前（第47條無第2項
      ）則無此限制，惟本件被告本係故意犯罪，且所犯為有期
      徒刑以上之罪，故上述修正施行，對被告有利與否而言，
      並無差異。
   4、修正施行前刑法第56條：修正施行後刪除此規定。依修正
      施行前之規定，被告所為本案之多次行為，以連續犯論以
      1 罪，加重其刑至2 分之1 。但修正施行後刪除此規定，
      應改依數罪併罰之例分別宣告罪刑，並定其應執行之刑，
      其最高度刑，除死刑、無期徒刑以外將提高。故應以修正
      施行前之規定有利於行為人。
   5、綜合上述一切情形，此部分比較修正施行前後規定之結果
      ，應以修正施行前之規定有利於被告，故本案應依刑法第
      2 條第1 項前段適用修正施行前之規定。
   6、至於刑法施行法第1 條之1 第1 項、第2 項前段，立法目
      的在於將刑法分則條文之罰金單位由原先的銀元，改為新
      台幣，而不變動其罰金之最高度，以配合刑法總則中第33
      條第5 款關於罰金單位之修正（因提高30倍又將單位改為
      新台幣，等同原條文適用罰金罰鍰提高標準條例第1 條前
      段提高罰金最高度，再折算為新台幣），解釋上不屬於刑
      法第2 條第1 項刑罰法律有變更之情形，僅係罰金計算單
      位之修正，故無須比較修正前後之法律，而應直接適用裁
      判時有效施行之現行法（除有法律特別規定，司法者本應
      適用現時有效施行之法律）。
（二）核被告所為，係犯刑法第344 條之重利罪。
（三）被告與共犯丙○○有犯意聯絡及行為分擔，為共同正犯。
（四）被告如犯罪事實欄二所述之兩次重利行為，時間相近，方
      法相同，所犯是構成要件相同之行為，顯係出於概括犯意
      ，為連續犯，故依修正前刑法第56條之規定論以1 罪，並
      加重其刑。
（五）被告如犯罪事實欄二及三之犯行（即連續重利犯行及單一
      重利犯行），犯意各別，行為橫跨連續犯修法廢止前後，
      應依法分論併罰。
（六）被告曾有犯罪事實欄首段所載受刑之宣告及執行情形，有
      臺灣高等法院被告前案紀錄表可憑，其於有期徒刑執行完
      畢後，5 年內故意再犯上開有期徒刑以上之各罪，均為累
      犯，其中連續重利犯行部分，應遞加重其刑，（單一）重
      利犯行部分，應加重其刑。
（七）量刑之理由：
      審酌被告所為本件2 部分犯行，均為累犯，共犯丙○○所
      得重利金額分別為1 萬2 千元及3 千元，被告部分並無實
      際獲利，共犯丙○○已與被害人達成和解，原於偵查中坦
      承犯行，於本院審理中矢口否認犯行，欠缺悔意，以致耗
      費相當司法資源調查，妨害其他無辜被告更快受審之正當
      權益等一切情狀，分別就其所犯上述2 罪，各量處如主文
      之刑，並分別依法諭知其易科罰金之折算標準。
（八）被告所為本件2 部分犯行，係於96年4 月24日以前所犯，
      故應依減刑條例第2 條第1 項第3 款予以減刑，並依同條
      例第7 條於主文諭知其減得之刑，及依同條例第9 條併諭
      知減刑後之易科罰金標準。
（九）關於定應執行刑
   1、關於併合處罰數罪中，有一罪係在上述刑法修正施行前所
      為，應如何定其應執行刑之問題，參酌立法例上有刑法施
      行法第3 條之1 獨立有利於被告之規定，解釋例上最高法
      院72年度第9 次刑事庭會議決議亦採取最有利於受刑人之
      法律見解，故此部分應獨立於所宣告各罪之準據法，而單
      獨依刑法第2 條第1 項前段，比較新舊法而適用有利於被
      告之規定，定其應執行刑。另為避免被告所犯各罪，分別
      為新舊法比較，均適用新法，但併合處罰時，適用新法反
      對於被告不利之情形發生，亦應於併合處罰定應執行刑時
      ，單獨為新舊法之比較。
   2、本件被告所犯上述連續重利罪，係在上述刑法施行前所為
      ，依照前述說明，自須就定應執行刑之規定即刑法第51條
      第5款，為新舊法比較：修正施行前宣告多數有期徒刑，
      定執行刑時，最高不得逾20年，但修正施行後，則提高至
      30年，自應以修正施行前有利於被告。
   3、經以上比較說明，本件定應執行刑時，應適用修正施行前
      之規定。故依減刑條例第10條第1 項、修正施行前之刑法
      第51條第5 款，就上述所宣告減刑後之兩罪，定其應執行
      刑如主文應執行刑部分所示，並依修正前刑法第41條第1
      項諭知其易科罰金之折算標準。
參、適用之法律：
一、刑事訴訟法第455 條之1 第1 項、第3 項、第369 條第1 項
    前段、第364 條、第299 條第1 項前段。
二、刑法第2 條第1 項前段、第47條第1 項、第344 條、第41條
    第1項前段。
三、修正前刑法第第28條、第56條、第47條、第41條第1 項前段
    、第51條第5 款。
四、修正前罰金罰鍰提高標準提例第2條。
五、現行法規所定貨幣單位折算新台幣條例第2條。
六、刑法施行法第1 條之1 第1 項、第2 項前段。
七、中華民國96年罪犯減刑條例第2 條第1 項第3 款、第7 條、
    第9 條、第10條第1項。
本案經檢察官黃棋安到庭執行職務。
中　　華　　民　　國　　96　　年　　10　  月　　31　　日
                  刑事第一庭  審判長法　官　劉興浪
                                    法  官  羅貞元
                                    法  官  蔡志宏
以上正本證明與原本無異。
不得上訴。
                                    書記官  張玉楓
中　　華　　民　　國　　96　　年　　11　　月　　6 　　日
附記論罪之法條全文
中華民國刑法第344條
乘他人急迫、輕率或無經驗貸以金錢或其他物品，而取得與原本
顯不相當之重利者，處1 年以下有期徒刑、拘役或科或併科1 千
元以下罰金。
